臺灣高等法院高雄分院民事判決　九十一年度上更(一)字第一一號
　　　上　訴　人　乙○○
　　　被上訴人　　甲○○
右當事人間返還借款事件，上訴人對於中華民國八十八年八月三十一日臺灣高雄地方
法院八十八年訴字第一四七○號第一審判決提起上訴，經最高法院第一次發回更審，
本院判決如左：
      主      文
原判決廢棄。
被上訴人在第一審之訴及假執行之聲請駁回。
第一、二審及發回前第三審訴訟費用由被上訴人負擔。
      事實及理由
一、被上訴人主張：上訴人於民國八十二年間陸續簽發如附表所示七紙支票向被上訴
    人借款七次，合計共新台幣（下同）四百三十九萬二千元；詎支票屆期提示，均
    未獲付款，迄未清償等情，爰依借貸之法律關係，求為命上訴人給付四百三十九
　　萬二千元及自八十二年八月十二日起加計法定遲延利息之判決。於本院聲明：上
　　訴駁回。
二、上訴人則以：系爭支票雖係其所簽發，但其未向被上訴人借款，附表所示編號五
    、六號部分係會款，編號一至四、七號部分係被上訴人投資訴外人陳炳雄中古機
    器外銷大陸事業，直接匯款入陳炳雄之帳戶，陳炳雄乃委其簽發匯款加計預期利
    潤金額之系爭支票交付被上訴人作為投資之證明，上訴人未收受被上訴人之借款
    ，兩造間無借貸關係，且上訴人之票據請求權已罹時效而消滅等語，資為抗辯。
    於本院聲明：原判決廢棄，被上訴人在第一審之訴駁回。
三、被上訴人主張其持有上訴人簽發如附表所示系爭支票，經提示未獲付款之事實，
    業據其提出系爭支票及退票理由單影本各七紙為證，且為上訴人所不爭執，堪信
    為真實。惟被上訴人主張上訴人係向其借貸而簽發系爭支票云云，為上訴人所否
    認，並以前揭情詞置辯，兩造所爭執者為：上訴人交付系爭支票之原因為何？
四、上訴人交付系爭支票之原因為何？
  (一)按支票為無因證券，執票人就其取得支票之原因，固無須舉證證明，惟執票人主
    張係發票人向其借用款項而簽發，如經發票人否認，執票人即應就雙方有此消費
    借貸關係存在之事實負舉證責任（最高法院七十三年第一次民庭會議決議(二)參照
    ）。本件被上訴人固主張其係因借款予上訴人而直接收受系爭支票，但為上訴人
    否認，則被上訴人對於消費借貸關係有效成立之積極事實，自應負舉證責任。
  (二)被上訴人固執有系爭支票，但交付支票之原因很多，或因買賣或因保證或因損害
    賠償等等，是執有系爭支票尚不足以證明被上訴人交付借款予上訴人或兩造間確
    有消費借貸關係存在，被上訴人主張上訴人向其借款七次，其交付現金如系爭支
    票之票面額七次，並以證人即其妻李文秀、證人李應裕之證言證明兩造間有借貸
    之情事，惟查：
    (1)被上訴主張上訴人向其借款七次，係在其自家交付現金予上訴人，並由上訴人
      簽發與借款數額相同之支票，未約定應給付利息，清償期為系爭支票之票載日
      （支票無到期日，應指發票日）云云，證人李文秀雖亦證述被上訴人有交付如
      系爭支票之票面額現金予上訴人等情，惟附表編號四、一號之支票面額高達一
      百九十五萬五千元、一百零五萬元，如被上訴人各係以現金一次給付，該資金
      來源應可查證，始符常理，而被上訴人籠統陳稱：以工程款或借款或標得會款
      給付七次借款；證人李文秀證稱：將收得工程款、會款放在家裡等上訴人來拿
      云云（本院卷六十九頁）。該二人均未能具體說明工程名稱、互助會之會首姓
      名等等，以供查證現金一次給付高達一百九十五萬五千元、一百零五萬元之資
      金來源，已難令人信為實在，況證人李文秀為被上訴人之妻，基於夫妻情誼，
      與上訴人立場相違，證言已有偏頗被上訴人之虞，其證述以現金給付借款予上
      訴人之證言，尚難採信。
    (2)證人李應裕於原審證稱：在用餐時才知兩造間有借貸之情事，借貸數目不知，
      未見交付金錢，只聽到上訴人向被上訴人調現，在八十二、三年之前等語（原
      審卷三十七頁）。其於本院證稱：沒有辦法詳細說明兩造借錢之情事，只是聽
      到上訴人向被上訴人問有沒有錢借他，金額多少，我不知道，我就走開了等語
      （本院卷七十一、七十二頁），是證人李應裕之證言縱屬實在，亦僅能證明上
      訴人曾欲向被上訴人借款，但尚不足以證明被上訴人已交付借款與上訴人成立
      借貸契約情事之存在。
    (3)上訴人抗辯被上訴人係匯款予訴外人陳炳雄投資，陳炳雄要求上訴人簽發如附
      表編號一至四號、七號之支票，及編號五、六號（金額分別為六萬、二萬）係
      會款等情，雖為被上訴人否認，惟被上訴人確曾匯款至陳炳雄之帳戶，並向台
      北市政府警察局刑事警察大隊陳情遭上訴人及陳炳雄共同詐欺三百八十萬元，
      嗣其於台北市政府警察局松山分局警訊時陳稱遭上訴人及陳炳雄共同詐欺六百
　　　十餘萬元之事實，有台北市政府警察局松山分局、刑事警察大隊函附之警訊筆
　　　錄、上訴人匯款單之回聯條、陳情信影本可稽（本院卷八十三至九十三頁），
　　　被上訴人雖主張本件借款與其匯款予陳炳雄之情事無關，依上訴人指示而匯款
　　　予陳炳雄之款項，係上訴人另向其借貸，匯款部分之借貸，上訴人未簽發支票
　　　，亦未清償，與本件係不同借貸情事云云。但查，被上訴人既匯款予陳炳雄高
　　　達六百十餘萬元，足認其熟稔匯款程序，且其於八十二年一月五日、一月六日
　　　、二月二十五日、三月十一日、三月十五日、三月二十日匯款入陳炳雄在台北
　　　國際商業銀行所設帳戶，金額依序為七十萬、一百萬、八十萬、二十萬、五十
　　　萬、五十萬之事實，有本院查詢函及台北國際商業銀行覆函所附之附件可稽（
　　　本院卷八十一、九十五、九十六頁），再參以系爭支票之票載日最早為八十二
　　　年四月四日，最晚為八十二年六月十五日，而上訴人主張本件每次借款日期與
　　　支票之票載日（即預定之清償日）相差有一、三、四月不等（本院卷六十九頁
　　　），是其主張本件七次借款期間應係介於八十一年十二月至八十二年五月間，
　　　則此期間與上述六次匯款予陳炳雄之期間相近，而以其中八十二年三月十一日
　　　匯款金額僅二十萬元，其尚且以匯款方式為之，縱其主張上訴人改以開票直接
　　　借款，亦非不得以匯款交付，為何其所主張附表所示編號四之一百九十五萬五
　　　千元、編號一之一百零五萬元之鉅額款項，竟以現金點算交付？被上訴人雖於
　　　本院前審稱：因為匯款後覺得不妥，所以後來借款是拿現金開支票給我云云（
　　　本院上字卷一五０頁），惟嗣後被上訴人及其妻李文秀於本院均稱：匯款給陳
　　　炳雄與上訴人簽支票借款之時間係同時交雜云云（本院卷七十二頁），即被上
　　　訴人前陳述上訴人簽發系爭支票，其以現金交付借款係在匯款情事之後云云，
　　　顯與前揭匯款與系爭支票簽發時間相互交錯情形不符，是被上訴人主張以現金
　　　交付借款一事，已難採信。
    (三)綜上，被上訴人就其係因借款予上訴人而收受系爭支票，兩造間成立消費借貸
      關係之事實，尚無法證明為實在，其主張自無足採。
五、從而，被上訴人本於消費借貸之法律關係，請求上訴人給付為無理由，不應准許
    。其假執行之聲請亦失所附麗，應併予駁回。原審命上訴人給付，並為假執行之
    宣告，自有未洽。上訴意旨指摘原判決不當，求予廢棄改判，為有理由，自應由
    本院予以廢棄改判，如主文第二項所示。
六、據上論結，本件上訴為有理由，依民事訴訟法第四百五十條、第七十八條，判決
    如主文。
中　　　華　　　民　　　國　　九十一　　年　　　八　　　月　　十五  　　日
                                      臺灣高等法院高雄分院民事第二庭
~B1審判長法官　簡色嬌
~B2法　　　官　曾錦昌
~B3法　　　官　陳真真
右為正本係照原本作成。
如對本判決上訴，須於判決送達後二十日內向本院提出上訴狀，其未表明上訴理由者
，應於上訴後二十日內向本院提出上訴理由書（均須按他造當事人之人數附繕本）。
上訴時應提出委任律師或具有律師資格之人之委任狀，並依附註條文規定辦理。
中　　　華　　　民　　　國　　九十一　　年　　　八　　　月　　十六　　　日
~B法院書記官　黃琳群
附註：
民事訴訟法第四百六十六條之一：
對於第二審判決上訴，上訴人應委任律師為訴訟代理人，但上訴人或其法定代理人具
有律師資格者，不在此限。
上訴人之配偶、三親等內之血親、二親等內之姻親，或上訴人為法人、中央或地方機
關時，其所屬專任人員具有律師資格並經法院認為適當者，亦得為第三審訴訟代理人。
第一項但書及第二項情形，應於提起上訴或委任時釋明之。
